【裁判字號】    92,重訴,1146
【裁判日期】    920915
【裁判案由】    變更單價等
【裁判全文】
臺灣臺北地方法院民事判決                      九十二年度重訴字第一一四六號
    原      告  新亞建設開發股份有限公司
    法定代理人  丙○○
    訴訟代理人  陳明輝律師
    被      告  內政部營建署
    法定代理人  甲○○
    訴訟代理人  何兆龍律師
    訴訟代理人  乙○○
右當事人間變更單價等事件，本院於中華民國九十二年九月一日辯論終結，本院判決
如左：
    主  文
原告之訴駁回。
訴訟費用由原告負擔。
    事  實
甲、原告方面：
一、聲明：被告應就「台北市通航聯隊基地新建工程」工程契約單價分析表有關「
    SD-28鋼筋」及「SD-42W鋼筋」項目辦理變更為「SD-280鋼筋」及「SD-42 0W鋼
    筋」，並就其單價分別變更為新台幣（下同）「五千七百九十點八七元」及「六
    千零七十四點六一元」，同時據以更正標單工程詳細表之記載。
二、陳述：
（一）原告於民國八十九年三月九日得標承攬「台北市通航聯隊基地新建工程」，並
      於同年三月二十七日與被告簽訂編號88-A203-094之工程契約，簽約後，經濟
      部標準檢驗局於同年五月十一日頒布「鋼筋混凝土用鋼筋」（CNS560 A2006
      ）新規範，其中對於本工程使用之高拉力鋼筋SD 420W（修正前為SD42W）及
      SD280（修正前為SD28）於降伏強度部分分別修正其範圍為420N/mm2 ~540N/mm
      2及280N/mm2以上，而與原告於投標及簽約當時所依據之原標準規定降伏強度
      分別為412N/mm2以上及275N /mm2以上明顯不同。新修訂之中國國家標準CNS56
      0，將鋼筋混凝土用鋼筋之物性等予以調整，廠商為配合新修訂之國家標準必
      須更新製程，對製造廠商成本勢必有所影響，就此，訴外人即本工程鋼筋供應
      商永誠興業股份有限公司 (下稱永誠公司)以鋼筋新規範製造成本之增加而要
      求提高合約單價，原告為求工程順利進行不得已與訴外人永誠公司協議提高單
      價，致增加原告之成本支出。據此，前經原告依工程契約第二十九條第一項之
      約定，就此於契約簽訂後所發生鋼筋混凝土用鋼筋標準變更之情事，向被告設
      計及監造單位劉祥宏建築師事務所先後請求釋疑，經該劉祥宏建築師事務所及
      內政部營建署北區工程處先後指示「仍應依契約圖SO-15規定辦理」、「應依
      照中國國家標準及內政部公布實施之最新版之規定」及「依現行之國家標準辦
      理」。其後，經原告遵照辦理並請求因鋼筋混凝土用鋼筋標準變更而增加鋼筋
      製程成本並因之增加原告成本支出，依「情事變更」變更合約單價及總價而無
      效果後，爰引本工程契約第二十九條第三項及政府採購法第六十九條之規定申
      請調解，嗣經行政院公共工程委員會採購申訴審議委員會進行調解而不成立。
      本工程因中國國家標準所規範之鋼筋混凝土用鋼筋標準之變更並因之提高鋼筋
      製造成本而增加原告之成本支出，自屬契約成立後，情事變更，非當時所得預
      料，而依其原有效果顯失公平之情事，依民法第二百二十七條之二第一項及民
      事訴訟法第三百九十七條第一項有關「情事變更原則」之規定，原告自得聲請
      增加給付或變更其他原有之效果，爰提起本件訴訟。
（二）對被告抗辯之陳述：
  １．本合約文件，依工程契約第七條規定，包括（十）之工程詳細表，而在本工程
      契約書所列工程詳細表之後，則為單價分析表，用以分析說明該工程詳細表之
      「項目」內容，例如：在工程詳細表之「項目」欄，其中『4．鋼筋加工及組
      立（SD28）』、『5．鋼筋加工及組立（SD42W）』之單價分別為「7,944」、
      「8,228」。而該「7,944」、「8,228」之金額，則係單價分析表中「工程項
      目：鋼筋加工及組立SD28（連工帶料）」、「工程項目：鋼筋加工及組立SD4
      2W（連工帶料）」之總價額。所以，單價分析表是用來說明工程詳細表各項目
      單價所包括之內容，足證該單價分析表應屬工程詳細表之一部分。
  ２．該單價分析表係於原告決標後，由被告依據其原預算詳細價目表及單價分析表
      ，以決標總價與原預算總價之比例所調整訂定。本件因為只涉及「鋼筋材料」
      價格之變更，由於工程詳細表上項目之單價為「連工帶料」之價格，非配合單
      價分析表無法看出其「鋼筋材料」之單價。既然單價分析表為工程詳細表之一
      部分，因此，原告請求先就單價分析表中之鋼筋材料部分（即所列之「SD28鋼
      筋」、「SD42W鋼筋」）單價調整後，再據以變更工程詳細表中該相關項目之
      單價記載。
  ３．依本工程契約第五條第二項前段規定，按照契約總價結算，即依契約總價計給
      ，如因變更設計致工程項目或數量有增減時，就變更部分予以加減帳結算。又
      第三項前段亦明定，按照實作工程數量結算，即以契約中有工程項目及單價，
      依竣工實作結算數量計給。查本件雖按契約總價結算，惟契約中相關工程項目
      係按實作工程數量計給，而其計給之標準則按工程詳細表所載之單價。本件因
      於契約簽訂後發生中國國家標準CNS560鋼筋混凝土用鋼筋標準變更之情事，經
      原告依工程契約第二十九條第一項規定向被告設計及監造單位劉祥宏建築師事
      務所先後請求釋疑，經該劉祥宏建築師事務所及內政部營建署北區工程處先後
      指示依新修正之鋼筋標準，而非訂約當時之最新鋼筋標準，實已造成工程材料
      內容之變更，自屬契約之變更，應依工程契約第十五條規定辦理工程變更。
三、證據：提出鋼筋材料費用差異比較表一份、台北市通航聯隊基地新建工程」編號
    88-A203-094之工程契約書影本一份、八十九年五月十一日公布之中國國家標準C
    NS560 A2006「鋼筋混凝土用鋼筋」規範一份、八十九年五月十一日修定前之中
    國國家標準CNS560 A2006「鋼筋混凝土用鋼筋」規範一份、經濟部標準檢驗局高
    雄分局函影本一份、補充協議書及永誠公司新規範增加製造成本之研析估算等影
    本各一份、原告九十年四月四日、同年五月七日及同年六月七日函影本各一份、
    劉祥宏建築師事務所九十年四月二十五日、同年五月二十二日函影本各一份、內
    政部營建署北區工程處九十年六月二十八日函影本一份、原告九十一年七月十九
    日函影本一份、調解不成立證明書影本一份、本工程施工規範節要影本一份、本
    工程契約圖SO-1結構一般注意事項節要影本一份、單價分析表影本二張及標單工
    程詳細表影本七份為證。
乙、被告方面：
一、聲明：原告之訴駁回。
二、陳述
（一）本件合約雙方所約定者為依契約總價辦理，此見系爭合約第五條第一項自明，
      既然為總價結算之契約，依合約第五條第二項之規定，即應總價計給，除非有
      變更計算之情形，然查，本件工程兩造並無變更設計之事實發生，故原告所請
      顯與約定不符！況乎變更設計也須依同約第十五條規定辦理，惟兩造至今也無
      第十五條所定之情事產生，所以何來變更？原告所言顯為飾詞。
（二）依合約第四條規定工程範圍詳如工程設計圖及詳細表，又依同約第五條第一項
      規定工程總價詳如標單工程詳細表，另依同條第二項所謂變更設計是涉及項目
      及數量才有追加減帳之問題，末依合約第七條有關契約文件效力規定中並無單
      價分析表一項，可見單價分析表雖然為契約文件，但其僅具參考性質，具有效
      力者應係第七條所列各項文件，而依系爭工程契約圖S0-1結構一般注意事項（
      一）規定「應依照中國國家標準及內政部公布實施之最新版建築技術規則之規
      定」，可見兩造所約定者應係承商即原告依工程躍進施工時，所施作之工料須
      符合施工時國家之最新建築技術規則，故原告所訴顯不合理。
（三）在內政部所公佈實施之最新版建築技術規則第三四一條：「（鋼筋）鋼筋混凝
      土構造所用鋼筋，除螺筋及鋼線網外，均須為竹節鋼筋，並符合中國國家標準
      CNS560.A21或CNS3300.102強力鋼筋得採用信譽廠家產品．．．」中也可看出
      原告應採用最新版中國國家標準CNS560之產品。
（四）系爭CNS560之最新版於民國八十九年五月十一日修訂，依約原告若有疑問可在
      四個月內即同年九月十一日前提出釋疑，然原告竟在九十年四月四日始發函要
      求解釋，此除與施工規範01000章總則第三條規定：「承包人應有充分之能力
      瞭解本工程圖樣與施工規範，．．．」有國外也可証明上揭兩造於簽約時所謂
      國家標準之合意為「最新的」國家標準。
（五）雖CNS560八十三年八月二十四日之版本並未有水淬鋼筋之規範，而於八十九年
      五月十一日修訂版中正式納入。原告以「新修訂之中國國家標準CNS560，將鋼
      筋混凝土用鋼筋區分為熱與熱處理鋼筋，廠商為配合新修訂之國家標準必須更
      新製程，另對於原料鋼胚依市場需求機動調整價格，對製造廠商成本勢必有所
      影響。」為由，要求提高合約單價。然本工程契約施工規範03000章「混凝土
      與鋼筋混凝土工程」參－一、鋼筋（一）「．．．，不得使用水淬鋼筋其品質
      應符合中國國家標準CNS560  A2006．．．」早已規定本工程不得使用水淬鋼
      筋。故新舊版本CNS560之變更自應不影響本工程之契約單價。
三、證據：提出一般注意事項一、總則（１）影本一份、建築技術規定第三四一條影
    本一份、施工規範01000章總則第三條影本一份、施工規定03000章影本一份為證
    。
    理  由
一、原告主張其於八十九年三月九日得標承攬「台北市通航聯隊基地新建工程」，並
    於同年三月二十七日與被告簽訂編號88-A203-094之工程契約，簽約後，經濟部
    標準檢驗局於同年五月十一日頒布「鋼筋混凝土用鋼筋」（CNS560 A2006）新規
    範，其中對於本工程使用之高拉力鋼筋SD 420W（修正前為SD42W）及SD280 （修
    正前為SD28）於降伏強度部分分別修正其範圍為420N/mm2 ~ 540N/mm2及280N/mm
    2以上，而與原告於投標及簽約當時所依據之原標準規定降伏強度分別為412N/mm
    2以上及275N /mm2以上明顯不同，新修訂之中國國家標準CNS560，將鋼筋混凝土
    用鋼筋之物性等予以調整，廠商為配合新修訂之國家標準必須更新製程，對製造
    廠商成本勢必有所影響，本工程因中國國家標準所規範之鋼筋混凝土用鋼筋標準
    之變更並因之提高鋼筋製造成本而增加原告之成本支出，自屬契約成立後，情事
    變更，非當時所得預料，而依其原有效果顯失公平之情事，爰依民法第二百二十
    七條之二第一項及民事訴訟法第三百九十七條第一項有關「情事變更原則」之規
    定，請求如聲明所示等語。被告則以本件合約雙方所約定者為依契約總價辦理，
    依合約第五條第二項之規定，即應總價計給，除非有變更計算之情形，然本件工
    程兩造並無變更設計之事實發生，且兩造所約定者係被告所施作之工料須符合施
    工時國家之最新建築技術規則，故原告所訴顯不合理等語置辯。
二、原告主張其於八十九年三月九日得標承攬「台北市通航聯隊基地新建工程」，並
    於同年三月二十七日與被告簽訂編號88-A203-094之工程契約，簽約後，經濟部
    標準檢驗局於同年五月十一日頒布「鋼筋混凝土用鋼筋」（CNS560 A2006）新規
    範，其中對於本工程使用之高拉力鋼筋SD 420W（修正前為SD42W）及SD280（修
    正前為SD28）於降伏強度部分分別修正其範圍為420N/mm2 ~ 540N/mm2及280N/mm
    2以上等情，業據原告提出台北市通航聯隊基地新建工程」編號88-A203-094之工
    程契約書影本一份、八十九年五月十一日公布之中國國家標準CNS560 A2006「鋼
    筋混凝土用鋼筋」規範一份、八十九年五月十一日修定前之中國國家標準CNS560
    A2006「鋼筋混凝土用鋼筋」規範一份為證，並為被告所不爭執，原告所主張之
    此部分事實，堪信為真實。
三、按給付之訴請求之給付內容須具有直接、具體妥當的效果，始能認為其給付之請
    求具有權利保護之必要，如債權人認有情事變更之情事，而主張債務人應增加其
    給付之內容，則其應直接提起命債務人給付該有爭議增加內容之給付之訴，始有
    直接具體之效果，苟其僅請求債務人應就兩造間之某部分約定為變更，於執行上
    無法獲致債權之滿足，其訴即屬欠缺權利保護之必要。經查，本件原告主張因中
    國國家標準所規範之鋼筋混凝土用鋼筋標準之變更，導致原告因而提高鋼筋製造
    成本，而請求被告應就兩造間所簽訂工程契約單價分析表有關「SD-28鋼筋」及
    「SD-42W鋼筋」項目辦理變更為「SD-280鋼筋」及「SD-42 0W鋼筋」，並就其單
    價分別變更為「五千七百九十點八七元」及「六千零七十四點六一元」，同時據
    以更正標單工程詳細表之記載，惟原告請求變更單價分析表及更正標單工程詳細
    表之記載，並不足以使原告於本件兩造之爭議中直接獲得債權之滿足，原告未直
    接請求被告應給付之款項，而迂迴請求變更兩造間之單價分析及項目，於將來執
    行時，亦顯然無法就爭議之標的直接滿足其債權請求，揆諸前揭說明，原告於聲
    明中未請求直接請求被告給付情事變更後被告應給付之款項，而迂迴請求變更工
    程契約之變更單價分析表及更正標單工程詳細表之記載，顯然欠缺權利保護之必
    要。
四、從而，原告據以提起本訴，請求被告應就「台北市通航聯隊基地新建工程」工程
    契約單價分析表有關「SD-28鋼筋」及「SD-42W鋼筋」項目辦理變更為「SD-280
    鋼筋」及「SD-42 0W鋼筋」，並就其單價分別變更為「五千七百九十點八七元」
    及「六千零七十四點六一元」，同時據以更正標單工程詳細表之記載，即無理由
    ，應予駁回。
五、結論：原告之訴為無理由，依民事訴訟法第七十八條判決如主文。
中      華      民      國    九十二    年      九      月    十五    日
                    民事第六庭  法  官    郭美杏
正本係照原本作成
如對本判決上訴，須於判決送達後廿日內向本院提出上訴狀
中      華      民      國    九十二    年      九      月    十五     日
                                          書記官    陳如庭


司法院資訊處製作；財團法人民間司法改革基金會備份。
